【裁判字號】    91,訴,1264
【裁判日期】    920508
【裁判案由】    返還價金等
【裁判全文】
臺灣臺南地方法院民事判決  九十一年度訴字第一二六四號
    原      告    乙○○○○○.
    訴訟代理人    陳豐裕律師
    被      告    耀捷企業有限公司
    法定代理人    甲○○
    訴訟代理人    曾仁勇律師
    複  代理人    宋金比律師
右當事人間請求返還價金等事件，本院判決如左：
    主      文
原告之訴及假執行之聲請均駁回。
訴訟費用由原告負擔。
    事實及理由
一、原告主張：
  (一)原告從事販售饅頭、豆漿之生意，為大量生產鮮肉包，以達薄利多銷之目的，於
    民國九十年八月十四日與被告簽立合約購買包子與饅頭兩用之成型機，雙方約明
    價款為新臺幣（下同）五十萬元。
  (二)詎被告於九十年十月四日交付之機器無法達到包子及饅頭製造量產之目的，期間
    被告多次派人前來修理，但依然無法達到量產之目的，原告於九十一年三月十四
    日最後一次通知被告修補，並聲明解除契約，被告拒不理會。
  (三)原告向被告購買機器後已付款三十五萬元，餘十五萬元於九十年十月六日曾簽立
    支票支付被告，但因被告無法修復機器，被告先將支票退回原告，並表明機器能
    正常量產才付尾款。
  (四)按物之出賣人，對於買受人應擔保其物依第三百七十三條之規定危險移轉於買受
    人時，無滅失或減少其價值之瑕疵，亦無滅失或減少其通常效用，或契約預定效
    用之瑕疵；又買賣因物有瑕疵，而出賣人依前五條之規定，應負擔保之責者，買
    受人得解除其契約或請求減少其價金，民法第三百五十四條第一項前段、第三百
    五十九條前段分別定有明文。又所謂物之瑕疵係指存在於物之缺點而言，凡依通
    常交易觀念，或依當事人之決定，認定物應具備之價值、效用或品質，而不具備
    者，即為物有瑕疵，且不以物質上應具備者而言，最高法院七十三年台上字第一
    一七三號判例足資參照。查本件系爭機器存有瑕疵，無法製造量產，而被告雖曾
    多次修理，直至九十一年一月仍有瑕疵尚未修改，致原告遲遲無法製造量產，且
    該機器之配件兩支出餡管均有嚴重瑕疵。系爭機器有使用上及交易上瑕疵，原告
    自得主張解除契約，並依民法第二百五十九條第一款規定請求被告返還原告前所
    繳付之價金，並以本書狀送達之作為再次解除契約之意思表示。又依民法第二百
    二十七條、第二百五十六條之規定，本件因可歸責於被告事由而為不完全給付，
    且無法修復，原告亦得依給付不能規定解除契約，請求返還價金。
  (五)民法第二百二十七條規定「因可歸責於債務人之事由致為不完全給付者，債權人
    得依關於給付遲延或給付不能之規定行使其權利」，本件因可歸責於被告之事由
    ，致為不完全給付，原告多次要求被告補正，被告亦無法修復，原告自得依債務
    不履行之法律關係請求被告賠償損害，又民法第二百十六條第一項規定「損害賠
    償除法律另有規定或契約另有訂定外，應以填補債權人所受損害及所失利益為限
    」，查原告為量產饅頭包子，預計大量薄利促銷，委託寶卡實業有限公司製作金
    卡十萬張，但因被告交付之機器無法製造量產，以致所發行金卡，無法達到預期
    效果，反而造成顧客不便，受有十二萬元之損害，自得一併請求被告賠償。
  (六)民法第二百二十七條之一規定「債務人因債務不履行致債權人之人格權受侵害者
    ，準用第一百九十二條至第一百九十五條及第一百九十七條之規定負損害賠償責
    任」，本件原告購買系爭機器是為製造量產饅頭包子，並已宣傳廣告，因被告之
    債務不履行受有商譽損失，爰請求三十萬元以資補償等語。
  (七)聲明：被告應給付原告新臺幣七十七萬元，及自九十一年六月八日起至清償日
    止，按週年利率百分之五計算之利息。原告願供擔保，請准宣告假執行。
二、被告則以：
  (一)原告主張本件因可歸責於被告事由而為不完全給付，且無法修復而依給付不能規
    定解除契約請求返還價金，顯無理由，詳述如後：
    (1)本件系爭買賣標的物（即系爭機器）並無瑕疵：
      按「當事人主張有利於己之事實者，就歧視實有舉證之責任」，此為民事訴
        訟法第二百七十七條前段所明定。茲原告徒空言主張被告交付之機器無法達
        到包子及饅頭「製造量產」之目的，以及有「使用上交易上」之瑕疵，然並
        未舉證以證明系爭機器究有何使用上及交易上之瑕疵，以及究如何無法達到
        「製造量產」之目的？故原告之主張自非足採。
      至於原告復主張系爭機器之配件兩支出餡管均有「嚴重瑕疵」，仍未舉證說
        明究係有何嚴重瑕疵，亦不足採。復查，該兩支出餡管係屬「贈品」，並非
        系爭機器本身，揆諸兩造買賣契約書之訂貨內容表備註欄明載「贈壹組割包
        機構、『貳支出餡管』、壹支饅頭切刀片」，以及原告親自簽收之出貨單上
        備註欄明載：「贈品：1.『出餡管二支』、2.饅頭切刀片一片」足資證明，
        從而原告以贈品有瑕疵為由（被告否認出餡管有瑕疵之說），主張系爭機器
        尚有瑕疵，顯無理由。
      按買受人不即依相當方法證明其瑕疵之存在者，推定於受領時無瑕疵，為民
        法第三百五十八條第二項所明定，又兩造買賣契約書第七條規定：「乙方（
        即原告）於受領機器及附件後，如發現應由甲方（即被告）負責之瑕疵時，
        應於十五日內通知甲方處理，怠為通知者，視為機器及附件無瑕疵」。茲查
        ，原告於九十年十月三日（原告稱十月四日核有錯誤）受領機器後，被告旋
        即派員陪、教做生產多日（按日期為九十年十月六日、八日、十二日（二趟
        ）、十三日（二趟）等）期間並無發現有何瑕疵，而原告突於受領系爭機器
        並使用五個多月後，即九十一年三月十四日突委由南一國際法律事務所發函
        通知限期改善瑕疵修補，復未能言明瑕疵何在？僅在主觀上稱「不符使用預
        期」，並按民法第四百九十二條、四百九十五條承攬之法律關係，主張渠係
        定做人而請求修補，自非適洽。
      原告主張「被告多次派人前來修理」，但依然無法達到量產之目的，亦非事
        實，被告予以否認：按被告交付之機器（即ＹＪ－九八○Ａ麵皮成型機組）
        獲有經濟部智慧財產局八十八年五月二十五日所頒中華民國專利證書，且行
        銷全省各地及國外多年，俱無爭議，系爭機器中之包子捏花系統原為鋼刀結
        構裝置，生產使用時須在麵皮上加以抹油（抹油是做包子所必需的），此為
        原告所明知，而原告為圖方便，在生產時堅持不願加以抹油，故於九十年十
        二月十日要求被告加以更換成塑膠刀結構，豈僅使用約七日，即於同年十二
        月十七日復要求被告再改回原來的鋼刀機構（按更改捏花系統刀組非常複雜
        麻煩），被告仍毫無怨言的應原告要求一再更改，並未證明非系爭機器己身
        之瑕疵，乃係應原告之要求加以更改，故於九十一年元月間與原告簽有機械
        修改確認證明書，確認修改項目係「捏花刀部份由原來鋼刀機構改為塑膠刀
        機構後，又重新改回鋼刀機構」，故原告主張稱系爭機器存有瑕疵，被告多
        次派人前往修理乙節，並非事實。
      再者，原告於九十年十月六日簽開到期日為九十年十二月五日、面額十五萬
        元之支票乙紙（票號ＣＳ0000000號）原交付被告作為價金之一部份
        。豈原告突於十一月十三日，向被告稱週轉困難，希望被告先行退還，被告
        因顧及商誼，乃應原告之要求暫予返還，並非如原告所言因無法修復機器遂
        將該支票退回，此節揆諸原告親自簽收之退回票據證明單上並未載有任何隻
        字片語提及因無法修復機器而須將支票退回之字樣足資稽證。
    (2)對原告主張系爭機器瑕疵之說明：
      系爭機器經鈞院九十二年二月二十一日及同月二十六日兩度勘驗，系爭機器
        無論在生產運作、麵團扭斷、捏花完整性等方面，俱無瑕疵可指，且所生產
        之包子彼此間重量誤差在百分之五以內（原告自承可接受此誤差值），現場
        操作每分鐘約可生產三十個（即每小時約一千八百個），足臻證明系爭機器
        運作正常，無原告所主張瑕疵之情。
      原告另主張包子大小、皮餡比例、麵皮接縫等細節，俱屬系爭機器於生產操
        作時之調整作業，核與機器本身是否瑕疵，顯然無涉。
      又系爭機器扭斷刀組，原本即可視客戶需求或要求，選用塑膠刀或鋼刀模組
        ；另馬達將原一匹馬力機型改成二匹馬力機型，對機器本身價值有所提升，
        就原告而言，更無不利益之情，至於馬達支點重焊，乃更換馬達機組所必然
        ，就安全與耐用性並無影響。
      末按九十二年三月二十四日庭訊時，兩造本約定再擇期操作系爭機器，但因
        原告傳真要求如皮餡各一點五兩（此節純屬機器調整技術，原告日後熟練，
        自能隨心所欲調整所希望之比例）、外觀長度六公分（系爭機器係生產麵皮
        類加工產品，性質上有軟、Ｑ等特性，無法如金屬類或塑膠類加工產品，形
        狀固定）等，誠屬刻意刁難且非兩造系爭機器買賣契約之內容，被告自無義
        務配合是類要求。按原告既因業務擴展之需要購入系爭機器，自應要求員工
        勤加操作以求熟練，早日發揮最大效能，始為適舉。
    (3)基上所陳，原告於受領系爭機器達五個月後，突然主張系爭機器存有瑕疵（瑕
      疵內容為何迄今語焉不詳），空言主張「無法製造量產以及有使用上及交易上
      之瑕疵」，復未舉證以實其說，從而渠主張因可歸責於被告事由而為不完全給
      付等情，而依給付不能規定解除契約請求返回已付價金三十五萬元乙節，顯無
      理由。
  (二)原告主張依債務不履行之法律關係請求被告賠償損害十二萬元乙節，顯屬無據：
    查被告並無不完全給付等債務不履行之事由，已如前述。復按民法第二百十六條
    第一項所謂所受損害，即現存財產因損害事實之發生而被減少，屬於積極的損害
    。所謂所失利益，即新財產的取得，因損害事實之發生而受妨害，屬於消極的損
    害而言。茲原告為其產品（含黑、白豆漿、飲料、手工饅頭等）之行銷廣告，委
    託寶卡實業有限公司製作金卡十萬張之事實縱然屬實，亦顯與被告無涉，從而原
    告請求被告賠償渠為行銷廣告所花費製作金卡十萬張之費用十二萬元乙節，非有
    理由。
  (三)原告復主張依民法第二百二十七條之一規定，稱渠因購買系爭機器為製造量產饅
    頭包子，並已宣傳廣告，因被告之債務不履行，致渠人格權受侵害受有商譽損失
    ，請求三十萬元以資補償，洵屬無據。按被告所交付系爭機器並無瑕疵可言，縱
    使有瑕疵存在，與原告之人格權或商譽何干？茲原告請求被告賠償渠商譽損失三
    十萬元乙節，顯無理由等語，資為抗辯。
  (四)聲明：如主文所示。
三、本件原告主張於九十年八月十四日與被告訂定買賣合約書，以五十萬元向被告購
    買ＹＪ－九八○Ａ全自動麵皮成型機，已經先後二次共付款三十五萬元，並於九
    十年十月三日收受機器交付，惟因系爭機器有使用及交易上瑕疵，遂依據物之瑕
    疵擔保及不完全給付之法律關係解除契約，並請求返還已給付之價金及損害賠償
    。被告對於與原告訂定買賣合約，交付前開機器，並已收受三十五萬元價金等情
    均不爭執，然否認所交付之機器有何瑕疵，除爭執原告並未具體說明系爭機器之
    「使用上及交易上瑕疵」外，並以前揭情詞抗辯。
四、原告於起訴狀固僅泛稱系爭機器有「使用上及交易上瑕疵」，而未具體說明該瑕
    疵為何，然經本院詢問後，則已明白指稱該機器有「無法扭斷麵團」之問題（本
    院九十一年七月二十九日言詞辯論筆錄），被告指摘原告未具體說明瑕疵所在，
    應不足採。其次，被告固否認系爭機器有何瑕疵，然對原告指稱系爭機器於九十
    年十月三日交付後，即無法扭斷麵團，其後經多次校正機器、將機器主軸後拉以
    修正麵團進入鋼模角度、更換馬達、增加麵團碾薄次數、麵團加油、更改塑膠模
    等情，除以「包子的皮質一般要比饅頭硬，但原告要求比其目前的饅頭要硬」等
    語置辯外，始終未爭執該事實之存在，參酌被告所提出要求原告簽署之「機械修
    改確認證明書」（原告證三）中載明修改項目為「捏花刀部份由原來鋼刀機構改
    為塑膠刀機構後，又重新改回鋼刀」，足認系爭機器確有自鋼模更改為塑膠模之
    事實，並可佐證原告前開陳述為真，是系爭機器交付之初確有「無法扭斷麵團」
    現象，乃可認定。末按所謂物之瑕疵係指存在於物之缺點而言。凡依通常交易觀
    念，或依當事人之決定，認為物應具備之價值、效用或品質而不具備者，即為物
    有瑕疵，且不以物質上應具備者為限。若出賣之特定物所含數量缺少，足使物之
    價值、效用或品質有欠缺者，亦屬之，最高法院著有七十三年台上字第一一七三
    號判例可供參照。本件原告購買系爭全自動麵皮成型包餡機之目的，在於快速、
    大量生產規格化之饅頭、包子，若該機器製作麵皮時無法扭斷麵團，勢將因此影
    響饅頭、包子之成型與生產，是於兩造所定買賣合約書以及系爭機器之型錄中，
    雖均未提及此項問題，然依通常交易觀念，可認將麵團切斷為該機器應具備之效
    用，則原告主張系爭機器交付時存有瑕疵，乃為可採，被告辯稱並無瑕疵云云，
    則不足取。至原告於訴訟程序後期，另主張系爭機器所生產之包子必須符合每個
    重量為三兩、內餡為一兩半，以及麵皮折線不得有縫隙等要求，固仍屬規格問題
    ，然經實際操作系爭機器並隨機取樣已成型之包子測重結果，彼此間重量誤差則
    在百分之五以內，且經以壓邊機構將麵皮一端壓薄後，所生產之包子樣品接縫亦
    較不明顯，已據本院於九十二年二月二十六日現場勘驗清楚，並製有勘驗筆錄可
    稽，足認系爭機器能進行規格化生產；至於包子全體、內餡之重量比例，以及折
    縫外觀問題，顯能藉由機器調整麵皮、內餡輸入速度，乃至壓邊機構進行調整，
    尚不能認為係屬機器之瑕疵，併此敘明。
五、按買賣之物，僅指定種類者，如其物有瑕疵，買受人得不解除契約或請求減少價
    金，而即時請求另行交付無瑕疵之物。民法第三百六十四條第一項定有明文。是
    種類之債在特定時，即存有瑕疵者，出賣人除應負物之瑕疵擔保責任外，並應負
    不完全給付之債務不履行責任。此際，出賣人應負之責任係屬併存，買受人得選
    擇行使。經查，兩造間之買賣標的物，既為特定型號（ＹＪ－９８０Ａ）之全自
    動麵皮成型包餡機，其屬種類之債，應可認定，基於前開說明，原告自可依據不
    完全給付、物之瑕疵擔保之法律關係競合以行使權利，以下就原告得否解除契約
    分別說明之：
  (一)按因可歸責於債務人之事由，致為不完全給付者，債權人得依關於給付遲延或給
    付不能之規定，行使其權利。又因可歸責於債務人之事由，致給付不能者，債權
    人得請求賠償損害，而債權人有前開情形時，得解除其契約。另契約當事人之一
    方遲延給付者，他方當事人得定相當期限，催告其履行，如於期限內不履行者，
    得解除其契約，民法第二百二十七條第一項、第二百二十六條第一項、第二百五
    十六條、第二百五十四條分別定有明文。本件被告於九十年十月三日所交付之系
    爭機器具有無法扭斷麵團之瑕疵，已如前述，而被告依約所給付之機器既然不能
    符合雙方契約本旨，其屬不完全給付復可認定。惟查，被告於原告主張機器具有
    上開瑕疵後，已採更換為較有利之二匹馬力馬達方式加以解決，此為原告所自陳
    （九十一年七月二十九日言詞辯論筆錄、九十一年一月二十一日勘驗筆錄），並
    為本院現場勘驗屬實，有九十二年二月二十六日勘驗筆錄足憑，顯見該瑕疵並非
    無法排除，自亦不該當給付不能之要件。次依前引民法第二百五十四條規定，依
    給付遲延主張解除契約者，必須債權人定相當期限催告債務人履行，而債務人不
    如期履行時始足當之，本件原告固主張曾於九十一年三月十四日催告被告於三日
    內完成瑕疵修補，並提出南一國際法律事務所函文一份為證（原告證物二），然
    系爭機器更換為二匹馬力之馬達後，已經解決前開無法扭斷麵團問題，前已敘及
    ；再依原告所述被告將系爭機器自鋼刀機構改為塑膠刀機構時，同時將馬達更換
    ，而原告自行提出之前揭「機械修改確認證明書」亦載明為九十一年一月等情，
    被告所述於九十年十二月十日更換塑膠刀結構之日期，乃可認為更換馬達之日期
    ，則系爭機器之瑕疵既於九十年十二月十日已經修補完成，原告再於九十一年三
    月十四日再催告被告修補瑕疵，事後並以被告未依限修補為由主張解除契約，自
    無理由，不能准許。
  (二)再按買賣因物有瑕疵，而出賣人依民法第三百五十四條至第三百五十八條之規定
    ，應負擔保之責者，買受人得解除其契約，或請求減少其價金，民法第三百五十
    九條前段亦有明文。系爭機器於九十年十月三日交付原告時，存有無法扭斷麵團
    之瑕疵，已如前述，且被告依約對於系爭機器之合於規格化生產，亦負有擔保之
    責，則原告依據前開規定主張解除契約，寧非無據。然若依情形，解除契約顯失
    公平者，買受人僅得請求減少價金，復為同條後段所載明，而所謂顯失公平者，
    係指瑕疵對於買受人所生之損害與解除對於出賣人所生之損害，有失平衡而言。
    。本件系爭機器於交付之初雖有瑕疵存在，然經被告更換馬達後，既已修補完成
    ，應認該機器已經合於生產，買受人即原告縱因收受系爭有瑕疵之機器而受有損
    害，其損害亦應侷限於受領後至被告完成修補瑕疵前，無法利用系爭機器之損害
    ，對照出賣人即被告同此期間為修補瑕疵之人力、物力，原告解除契約後所必須
    返還之三十五萬元價金，乃至原告另行主張之損害賠償，兩造間損害顯然有失平
    衡，依據上揭民法第三百五十九條但書規定，原告主張系爭機器有瑕疵而解除契
    約，乃無可採。
  (三)原告依據不完全給付、物之瑕疵擔保之法律關係，主張解除契約，既均不可採，
    則原告另依民法第二百五十九條，請求被告返還已收受之三十五萬元價金，自無
    理由，應予駁回。
六、原告另依據民法第二百一十六條、第二百二十七條規定，主張被告應賠償製作發
    行金卡及商譽損失；被告則以原告製作金卡行銷廣告，與其無涉，且被告所交付
    之機器本無瑕疵，縱有瑕疵，亦與原告之商譽無關，原告主張應賠償此部份損失
    並無理由等語置辯。
  (一)按買賣標的物於特定時即存有瑕疵者，債務人應付不完全給付之債務不履行責任
    ，業如前述，債權人因此主張損害賠償，亦屬有據，惟按因不完全給付所生損害
    ，與其他債務不履行類型即給付不能、給付遲延所生損害乃有不同，蓋給付不能
    、給付遲延者均屬債務人以消極不為給付之方式侵害債權，而不完全給付則係以
    給付有瑕疵物之積極方式為之，是債權人於此情形下被侵害之利益，亦應限於因
    給付所致損害，即標的物因有瑕疵之損害（瑕疵損害），以及瑕疵標的物另行造
    成債權人其他權利之損害（瑕疵結果損害）。本件原告所以製作發行金卡，固係
    基於使用系爭機器後，得以大量生產以減低成本，進而可以低價銷售之考量，然
    委託他人製作金卡之成本，尚不能認為係因系爭機器瑕疵所造成之損害；何況系
    爭機器之瑕疵已經被告修補完成，經本院勘驗結果復足認可供大量生產，難認再
    有瑕疵，則原告製作金卡之成本，未始無藉由日後銷售以回收之可能，是原告認
    製作金卡之成本係屬系爭機器有瑕疵所受損害，允有誤解，不能採取。
  (二)末按當事人主張有利於己之事實者，就其事實有舉證之責任，民事訴訟法第二百
    七十七條前段訂有明文。本件原告主張因被告債務不履行行為，致商譽受損，而
    依民法第二百二十七條之一請求損害賠償，自應對商譽受損乙節負舉證責任。然
    原告對此並未舉證以實其說，自難徒以原告空言商譽受損，遽認被告應負損害賠
    償之責，是原告此部份主張亦無理由。
七、從而，原告主張被告所給付之全自動麵皮成型機具有瑕疵，基於物之瑕疵擔保、
    不完全給付之法律關係，主張解除該機器之買賣契約，並請求被告返還已收受價
    金、並賠償發行金卡、商譽受損之損害共七十七萬元，以及自九十一年六月八日
    即起訴狀繕本送達翌日起至清償日止，按週年利率百分之五計算之利息，均無理
    由，應予駁回。
八、原告之訴既經駁回，其假執行之聲請亦失所附麗，應併予駁回。
九、結論：原告之訴為無理由，依民事訴訟法第七十八條，判決如主文。
中      華      民      國    九十二    年      五      月      八      日
                                臺灣臺南地方法院民事第一庭
~B法      官  吳坤芳
右為正本係照原本作成
如對本判決上訴，須於判決送達後廿日內向本院提出上訴狀。
中      華      民      國    九十二    年      五      月      八      日
~B法院書記官  陳怡吟


司法院資訊處製作；財團法人民間司法改革基金會備份。
